---
title: "Extremos"
author: ""
date: "26/08/2020"
output:
  html_document: default
  pdf_document: default
---

### Intuicion de distribución del máximo.

Sabemos que la forma de un histograma se aproxima a la función de densidad $f(x)$ a partir de la cual se generaron los datos $x_1, x_2, \dots, x_n$, asumiendo que son **realizaciones** de variables aleatorias $X_1, X_2, \dots, X_n \ \text{iid}$ con $X_1 \sim f$ 

```{r}
gridx <- seq(-3,3, 0.1)
hist(rnorm(1e5), prob=T, ylim=c(0,0.45), col='steelblue', main="Histograma de Datos ~ N(0,1)")
lines(gridx, dnorm(gridx), lwd=3, col='orange')
```

<!-- #region -->
En el problema de modelado de máximos, queremos encontrar una función $g(x)$ a partir de la cual se generaron los datos $\hat x_1, \hat x_2, \dots ,\hat x_m$, asumiendo que son **realizaciones** de variables aleatorias $\hat X_1, \hat X_2, \dots, \hat X_m \ \text{iid}$ con $\hat X_1 \sim g$

Siendo concretos, los datos que queremos modelar son:

    
* Los máximos en un período (bloque) dado

  * ej: "teniendo $x_i$ diarios, quiero el mayor $x_i$ de cada año"
  
* Los que sobrepasan algún umbral

  * ej: "$x_i$ mayores a 30", "$x_i$ mayores al 95 percentil"
  
Llamamos $\hat x_i$ a los $x_i$ que cumplen su condición de "**extremo**" en cualquiera de los casos.

En otras palabras, sólo estamos interesados en **la cola de la distribución**.


### Antes de pasar al siguiente ejercicio:

>  ¿Podés imaginar cómo resultaría un histograma de los **valores máximos** $\hat x_i$ que se encuentran **en la cola** de una Normal(0,1) como la anterior?
>
> ¿Podés ver por qué ésto es así? Qué sucede "alrededor" del umbral? ¿Por qué?


# Ejercicio 1.

Realice un **histograma del percentil 90** como umbral de una muestra **Normal estándar** de `1e5` elementos.

Agregue una curva de densidad estimada $\hat g$ utilizando la función `density` sobre los **datos del histograma**.


# Introducción

En esta guía veremos cómo modelar una serie de datos observados usando:

1. **Máximos por Períodos** y el ***Teorema de Generalized Extreme Values (GEV)***

2. **Excesos sobre Umbral** y el ***Teorema de Generalized Pareto Distribution (GPD)***

Los datos se corresponden al dataset `Algiers`, que contiene las temperaturas máximas y mínimas diarias en el período 1961-2005. El mismo se puede descargar usando el paquete `heatwaveR`.
En particular, nos vamos a concentrar en el uso de las primeras.

# Nivel de Retorno - GEV

Como los datos sobre los que vamos a trabajar son de temperaturas máximas, sabemos que estos datos se van a ajustar bajo la metodología de GEV, particularmente con la **Familia Gumbel**.

Será de interés estimar sus parámetros característicos, y obtener un nivel de retorno para algún $z_p$

Explorando el comando `gum.fit` hallá los parámetros $\hat \sigma$ y $\hat \mu$

```{r}
#install.packages('evd')
#install.packages('ismev')
library(heatwaveR)
library(evd)
library(ismev)
```

Guardá los datos máximos diarios de la librería `heatwaveR` y filtrá del dataset `Algiers` los máximos de cada año (notá que los datos de Algiers son diarios)

1 . 

Explore el comando `gum.fit` de la librería `ismev` usando los datos del ejercicio.

¿Qué valores se corresponden a las estimaciones de máxima verosimilitud? ¿Qué representa `$se`?


# Nivel de Retorno 

2. Recordá que el nivel de retorno $z_p$ es el valor que puede ser superado por el máximo anual en cualquier año, con probabilidad $p$

Reemplazá los valores estimados en la función de nivel de retorno $z_p$

Definí una función `estim_zp` que tome como input el nivel $p$ y las estimaciones de $\mu$ y $\sigma$, y devuelva el nivel de retorno $z_p$

Computá el valor de $z_p$ para las estimaciones del problema anterior usando su definición (ver pag 56 "Inference for Return Levels")

3. Usando la función del problema anterior, graficá $z_p$ en función de $\log(y_p)$ para una grilla de valores entre 0.01 y 0.99, usando los parámetros estimados en el ejercicio 1.

# Varianza del estimador e Intervalos de Confianza

Por el [Método Delta](https://es.wikipedia.org/wiki/M%C3%A9todo_delta), sabemos que: 

$$\Large \mathrm{Var}(\hat z_p)\approx \nabla z_p^T \ V \ \nabla z_p$$
Donde 

> $V$ es la matriz de varianzas-covarianzas de $\mu$ y $\sigma$ 

y

> $\large \nabla z_p^T = \left[ \frac{\partial z_p}{\partial \mu},\frac{\partial z_p}{\partial \sigma}  \right]$

Derivando el nivel de retorno $z_p$ con respecto a cada una de sus variables, obtenemos

> $\large \frac{\partial z_p}{\partial \mu} = 1$
>
> $\large \frac{\partial z_p}{\partial \sigma} = -\log\{ -\log (1-p)\}$

*(ver pag. 81-82 "4.3.3 Return Levels")*

4. Repetí lo mismo que en el ejercicio 3 pero agregando el intervalo de confianza de la estimación $\hat z_p$

Agregá la desviación estándar en el gráfico (por encima y debajo de la curva), multiplicándola por el percentil $s_{1- \frac\alpha 2}$ de una distribución Normal estándar, para un nivel de confianza del $95%$ (con $\alpha = 0.025$).

Notar que $z_{1- \frac\alpha 2}$ no es lo mismo que $s_p$, donde el primero es el **nivel de retorno**, y el segundo el **percentil de una Normal estándar**)

Intervalo de confianza del estimador de nivel de retorno $\hat z_p$:

$$\Large (\hat z_p - s_{1-\frac \alpha 2} \ \widehat {\text{se}} , \ \hat z_p + s_{1-\frac \alpha 2} \ \widehat {\text{se}})$$

Para ello, utilizá la estimación de la matriz de covarianza `$cov` que devuelve `gum.fit` junto con los gradientes del estimador $\hat z_p$ del nivel de retorno, en el producto de matrices mencionado arriba para obtener la varianza del estimador $\mathrm{Var}(\hat z_p)$

TIP: Usá el operador `%*%` para computar el producto entre matrices, `t()` para trasponer, y el comando `matrix(c(1, ds))` para generar una matriz de un array de datos.

# Bootstrap

Otra forma de obtener la desviación estándar del estimador es mediante bootstrap:

1. Sample aleatorio con reposición de mi bolsa de datos
2. Estimo el nivel de retorno para esta muestra
3. Repito 1 y 2 una gran cantidad de veces (ej: Nboot=1000)
4. Calculo la desviación estándar sobre el total de niveles de retornos obtenidos en cada iteración

# Bonus Track

Repetí los mismos ejercicios anteriores pero considerando la distribución de Pareto.

¿Notás alguna diferencia en las estimaciónes e intervalos de confianza entre Pareto y Gumbel? ¿En qué casos habría diferencias más grandes?


# Nivel de Retorno - Pareto

Es conveniente usar escalas anuales para calcular el nivel de retorno, de forma tener una interpretación simple:

> ***El nivel de retorno anual N, es el valor que se espera superar 1 sola vez cada N años***

Partiendo de que queremos calcular el área a derecha de un umbral, de una función de densidad que aproximamos con una de la **Familia Pareto Generalizada**

$$\Large \mathrm P(X>x | X>u) = \left[ 1 + \xi \left( \frac{x-u}{\sigma} \right) \right]^{-1/\xi}$$

usando definición de probabilidad condicional e igualando a $\frac 1 n$, obtenemos para el caso $\xi=0$

$$\Large z_n = u + \sigma \log (N \ n_y \ \mathrm P(X>u))$$

*(página 81 en Coles & Trener)*
<!-- #endregion -->

Estimar los parámetros usando la función `gpd` de la librería `evir` (o alguna equivalente).
